【裁判字號】    88,訴,1879
【裁判日期】    890103
【裁判案由】    返還股票
【裁判全文】
臺灣板橋地方法院民事判決  八十八年度訴字第一八七九號
    原      告  丙○○
    被      告  統聯汽車客運股份有限公司
    法定代理人  甲○○
    訴訟代理人  丁○○
                乙○○
右當事人間請求返還股票事件，本院判決如左：
        主  文
被告應將其無權佔有原告所有如附表股票質權設定聲請書所示之統聯汽車客運股份有
限公司發行之股票，股票字號七九－ＮＤ－二三七三九五至二三七六九四共三百張，
計三十萬股返還原告，如不能返還時，被告應按股票面額新臺幣壹拾元計算，賠償原
告新臺幣三百萬元，並自民國八十六年九月十六日起至清償日止，按週年利率百分之
五計算之利息。
訴訟費用由被告負擔。
        事  實
甲、原告方面：
一、聲明：求為判決如主文所示。
二、陳述：
  (一)緣原告前提供其所有如附表股票質權設定聲請書所示之被告發行之股票質押於
      被告作為擔保第三人楊昭南對被告所積欠買賣價金之質物，嗣因楊昭南逾期未
      清償，被告聲請  鈞院以八十五年度拍字第五二六三號裁定准許拍賣該質押之
      股票，原告不服，依法提出抗告，經台灣高等法院以八十六年度抗字第五四八
      號民事裁定廢棄原裁定，並駁回被告之聲請，被告亦不服，又提起再抗告，經
      最高法院以八十六年度台抗字第三一八號民事裁定駁回再抗告而全案確定，原
      告即據此催告被告於八十六年九月十五日返還股票，被告不理，原告復於八十
      七年七月八日再次催告被告請於八十七年七月三十一日將股票返還原告，惟被
      告仍不理會，原告為免訟累，不得已具狀向  鈞院聲請調解，更因被告缺乏誠
      意而調解不成立，原告依法提起本件訴訟。
  (二)依上開最高法院八十六年度台抗字第三一八民事裁定之見解所示「股份有限公
      司除依公司法第一百五十八條、第一百六十六條之及第三百十七條之規定外，
      不得自將股份收回、收買或收為質物，同法第一百六十七條第一項訂有明文。
      此項禁止取得自己股份之規定，為強行規定，違反此項規定之行為，依民法第
      七十一條之規定應屬無效，且不因提供質物係債務人或第三人而有異，相對人
      以再抗告人公司發行之股票設定質權予再抗告人公司，顯係將自己公司所發行
      之股份收為質物，為公司法第一百六十七條所禁止，該設定質權之行為依法無
      效，再抗告人本於該無效之設質行為聲請拍賣質物，自有未合。」被告之設定
      質權行為，既經最高法院認定為無效，則被告之占有原告質押之股票即屬無權
      占有，依民法第七百六十七條規定，所有人對於無權占有或侵奪其所有物者，
      得請求返還之。被告經原告一再催索，均不返還股票，原告依法訴請被告返還
      ，自屬有理由。復查原告將股票交付原告設定質權時，其股票之價值遠超過面
      額，此為被告所明知，且可查考，是如被告如不能返還股票時，原告請求按面
      額計算，賠償其損害要屬正當，並請求自催告翌日起算之利息，亦屬當然，茲
      檢附各項證物請求判決如訴之聲明。
三、證據：提出股票質權設定聲請書、本院八十五年度拍字第五二六三號民事裁定、
    台灣高等法院八十六年度抗第五四八號民事裁定、最高法院台抗字第三一八號民
    事裁定、回執各一份、存證信函二紙為證。
乙、被告方面：
一、聲明：求為判決駁回原告之訴。
二、陳述：
    當初係原告基於保證的意思將股票質押於公司，是因為法律規定才會發生無效的
    問題，被告主張原告應負擔侵權行為損害賠償責任，原告縱使沒有故意也有過失
    。
        理  由
一、原告起訴主張其先前將所持有被告公司之股票設定質權予被告，作為擔保第三人
    楊昭南對被告所積欠買賣價金之質物，但該質權設定聲請書係無效之法律行為，
    從而被告占有被告之股票係屬無權占有，爰基於民法第七百六十七條之規定請求
    返還占有，如不能返還則依股票面額返還予原告，被告則以原告當初是基於保證
    之法律關係設定質權予被告，因法律之規定而無效，被告顯有過失，應負侵權行
    為賠償責任等語置辯。
二、原告主張上開股票質權設定契約係無效等事實，業據提出股票質權設定聲請書、
    本院八十五年度拍字第五二六三號民事裁定、台灣高等法院八十六年度抗第五四
    八號民事裁定、最高法院台抗字第三一八號民事裁定等文件為證，且為被告所不
    爭執，自堪信原告之主張為真實。被告雖抗辯原告應負過失侵權行為責任云云，
    惟誠如被告所自認者，原告當初是基於保證之法律關係設定質權予被告，因法律
    之規定而無效，即無過失可言，此外，被告並未提出其他證據，以實其說，故被
    告此部分抗辯，顯非可採。
三、按民法第七百六十七條規定，所有人對於無權占有或侵奪其所有物者，得請求返
    還之。系爭股票既為原告所有，被告亦無法舉證其有占有之權源，顯屬無權占有
    。從而，原告依據上開規定請求判決被告應將其無權佔有原告所有如附表股票質
    權設定聲請書所示之統聯汽車客運股份有限公司發行之股票，股票字號七九－Ｎ
    Ｄ－二三七三九五至二三七六九四共三百張，計三十萬股返還原告，如不能返還
    時，被告應按股票面額新臺幣壹拾元計算，賠償原告新臺幣三百萬元，並自八十
    六年九月十六日起至清償日止，按週年利率百分之五計算之利息，為有理由，應
    予准許。
四、結論：本件原告之訴為有理由，依民事訴訟法第七十八條，判決如主文。
中      華      民      國    八十九    年      一      月      三      日
                                臺灣板橋地方法院民事第二庭
~B法  官  劉以全
右正本證明與原本無異。
如不服本判決，應於判決送達後廿日，內向本院提出上訴狀。
中      華      民      國    八十九    年      一      月      五      日
~B書記官  王麗珍


司法院資訊處製作；財團法人民間司法改革基金會備份。
